
---
title: "Efectos del sol en la tasa de muertes por causa de patologías dermatológicas en España"
author: "Carmen Ruiz Alonso, Anna Lázaro Caminero y Silvia Tobes García"
date: "Curso 2024/25"
output:
  html_document:
    toc: true
    toc_float:
      collapsed: true
      smooth_scroll: true
---

Url del repositorio: https://github.com/alc1020/SEMINARIO_FUENTES \

Integrantes: \
Carmen Ruiz Alonso: cra1009@alu.ubu.es \
Silvia Tobes García: stg1004@alu.ubu.es \
Anna Lázaro Caminero: alc1020@alu.ubu.es \

# Índice de contenidos
1. Resumen \
2. Objetivo \
3. Metodología \
3.1 Búsqueda de datos \
3.2 Estructuración de datos \
4. Análisis de resultados \
5. Conclusión




# 1. Introducción

Durante la resolución de este seminario se pretenderá establecer una relación entre los efectos de los rayos ultravioleta, y las horas de luz en el día y en la muerte causada por cualquier enfermedad de piel a nivel nacional.

Para ello, accederemos a datos relevantes, y los manipularemos para obtener herramientas en el análisis de dicho objetivo. Realizaremos el análisis en R studio, utilizando las bibliotecas/paquetes necesarios en cada momento.

# 2. Objetivo

Defender la integridad de nuestro trabajo frente Antonio Jesús Canepa (https://github.com/ajcanepa).

# 3. Metodología

Hemos accedido a distintas fuentes de datos para recopilar información acerca de las horas de sol en España por provincias, así como el índice de radiación UV y el número de muertes por causa de patologías de piel.

## 3.1 Búsqueda de datos

Comentamos de dónde hemos sacado los datos, y como accedemos a ellos en R studio.

### 3.1.1 Índice anual de muertes por enfermedades de piel por comunidades autónomas
Datos proporcionados por el Instituto Nacional de Estadística que nos indican la cantidad de personas que fallecen debido a patologías cutáneas y subcutáneas anualmente. Están disponibles los datos desde el año 2010 al año 2022.

Para un manejo más eficiente, sólo utilizaremos las del año 2022 en conjunto con los datos aportados por AEMET.

```{r Defunciones-en-2022} 
library(readr)
Defunciones_2022 <- read_delim(file = "INPUT/DATA/defunciones_2022 csv.csv",
                                  delim = ";", escape_double = FALSE, trim_ws = TRUE)
```


### 3.1.2 Variación meteorológica respectiva a radiación solar

Datos csv proporcionados por la empresa especializada en energía MRWATT, relativos a la radiación solar, por su posible relación con la incidencia de mutaciones cutáneas cuando la piel está expuesta cierta intensidad de radiación solar en diferentes zonas de España.


En primer lugar, descargamos las librerías readr y tidyverse que necesitaremos en la estructuración de los datos y su posterior manejo. El siguiente código se corresponde a la obtención, estructuración y visualización de los datos del archivo csv.

```{r Estructuración-datos-csv-radiación}
library(readr)
library(tidyverse)
library(dplyr)
library(ggplot2)
library(mapSpain)
library(sf)


Radiacion_solar <- read_delim(file = "INPUT/DATA/Radiacion_solar csv.csv",
                           delim = ";", escape_double = FALSE, trim_ws = TRUE)

Radiacion_solar <- Radiacion_solar %>%
  rename (radiacion_solar_KWm2 = KW_por_m2)



str(Radiacion_solar)
summary(Radiacion_solar)


Provs <- esp_get_prov()%>%
  rename("Localidad"=ine.prov.name)

Provs <- Provs %>% 
  mutate(Localidad = case_when(
    Localidad == "Almería" ~ "ALMERIA",
    Localidad == "Cádiz" ~ "CADIZ",
    Localidad == "Araba/Álava" ~ "ALAVA",
    Localidad == "Albacete" ~ "ALBACETE",
    Localidad == "Alicante/Alacant" ~ "ALICANTE",
    Localidad == "Ávila" ~ "AVILA",
    Localidad == "Badajoz" ~ "BADAJOZ",
    Localidad == "Barcelona" ~ "BARCELONA",
    Localidad == "Burgos" ~ "BURGOS",
    Localidad == "Cáceres" ~ "CACERES",
    Localidad == "Cádiz" ~ "CADIZ",
    Localidad == "Cantabria" ~ "CANTABRIA",
    Localidad == "Castellón/Castelló" ~ "CASTELLON",
    Localidad == "Ceuta" ~ "CEUTA",
    Localidad == "Ciudad Real" ~ "CIUDAD REAL",
    Localidad == "Córdoba" ~ "CORDOBA",
    Localidad == "Coruña, A" ~ "LA CORUÑA",
    Localidad == "Cuenca" ~ "CUENCA",
    Localidad == "Girona" ~ "GERONA",
    Localidad == "Granada" ~ "GRANADA",
    Localidad == "Guadalajara" ~ "GUADALAJARA",
    Localidad == "Gipuzkoa" ~ "GUIPUZCOA",
    Localidad == "Huelva" ~ "HUELVA",
    Localidad == "Huesca" ~ "HUESCA",
    Localidad == "Jaén" ~ "JAEN",
    Localidad == "León" ~ "LEON",
    Localidad == "Lleida" ~ "LERIDA",
    Localidad == "Lugo" ~ "LUGO",
    Localidad == "Madrid" ~ "MADRID",
    Localidad == "Málaga" ~ "MALAGA",
    Localidad == "Melilla" ~ "MELILLA",
    Localidad == "Murcia" ~ "MURCIA",
    Localidad == "Navarra" ~ "NAVARRA",
    Localidad == "Ourense" ~ "ORENSE",
    Localidad == "Palencia" ~ "PALENCIA",
    Localidad == "Palmas, Las" ~ "LAS PALMAS",
    Localidad == "Pontevedra" ~ "PONTEVEDRA",
    Localidad == "Salamanca" ~ "SALAMANCA",
    Localidad == "Santa Cruz de Tenerife" ~ "ST.C.TENERIFE",
    Localidad == "Segovia" ~ "SEGOVIA",
    Localidad == "Sevilla" ~ "SEVILLA",
    Localidad == "Soria" ~ "SORIA",
    Localidad == "Tarragona" ~ "TARRAGONA",
    Localidad == "Teruel" ~ "TERUEL",
    Localidad == "Toledo" ~ "TOLEDO",
    Localidad == "Valencia/València" ~ "VALENCIA",
    Localidad == "Valladolid" ~ "VALLADOLID",
    Localidad == "Bizkaia" ~ "VIZCAYA",
    Localidad == "Zamora" ~ "ZAMORA",
    Localidad == "Zaragoza" ~ "ZARAGOZA",
    Localidad == "Asturias" ~ "ASTURIAS",
    Localidad == "Balears, Illes" ~ "BALEARES",
    Localidad == "Rioja, La" ~ "LA RIOJA"
))


provin<-st_as_sf(inner_join(y=Provs, x= Radiacion_solar, by="Localidad"))
provincias <- st_transform(provin,crs=4326)
Can <- esp_get_can_box()
ggplot(provincias) +
  geom_sf(aes(fill =`radiacion_solar_KWm2`),
    color = "grey70",
    linewidth = .3
  ) +
  geom_sf(data = Can, color = "grey70") +
  geom_sf_label(aes(label = `radiacion_solar_KWm2`),
    fill = "white", alpha = 0.5,
    size = 3,
label.size = 0
  ) +
  scale_fill_gradientn(
    colors = hcl.colors(15, "Greens", rev = TRUE),
    n.breaks = 10,
    labels = function(x) {
      sprintf("%1.1f%%", 1 * x)
    },
    guide = guide_legend(title = "radiacion")
  ) +
  theme_void() +
  theme(legend.position = c(0.1, 0.6))

```






### 3.1.3 Número de horas de sol

Datos csv proporcionados por la empresa de energía renovable y telefonía Roam, acerca del número de horas de sol del que dispone cada provincia en España. Posible relación de la incidencia prolongada del sol con el incremento de patologías en la piel.

PASOS

Primero, importamos las librerías correspondientes, estructuramos el csv y lo mostramos.

```{r Estructuración-datos-radiación}
library(readr)
library(tidyverse)

Horas_de_sol <- read_delim(file = "INPUT/DATA/Horas_de_sol csv.csv",
                               delim = ";", escape_double = FALSE, trim_ws = TRUE)
Horas_de_sol

str(Horas_de_sol)
summary(Horas_de_sol)
view(Horas_de_sol)
```





## 3.2 Estructuración y manipulación de los datos

Después de haber cargado los datos, tenemos que pasarlos a formatos que podamos utilizar para obtener gráficas, tablas adaptadas, etc.



### 3.2.1 Datos Defunciones 

Antes de hacer cualquier tipo de merge, o join para unificar nuestros datos, tenemos que prepararlos para que sean compatibles los datos entre ellos. Para esto tendremos que cambiar de nombre la columna "Nombre" a "Comunidad".


```{r Cambio-de-nombre-de-columnas}
library(dplyr)
datos_defunciones_2022 <- Defunciones_2022 %>%
  rename(Comunidad = Nombre)%>%
  rename(Defunciones = Valor)

```

Hacemos lo mismo para los nombres de las comunidades autónomas necesarias:

```{r Cambio-de-nombre-de-comunidades}
library(dplyr)
datos_defunciones_2022 <- datos_defunciones_2022 %>%
  mutate(Comunidad = case_when(
    Comunidad == "Asturias, Principado de" ~ "Asturias",
    Comunidad == "Balears, Illes" ~ "Islas Baleares",
    
    Comunidad == "Canarias" ~ "Islas Canarias",
    
    Comunidad == "Castilla - La Mancha" ~ "Castilla La Mancha",
    Comunidad == "Comunitat Valenciana" ~ "Comunidad Valenciana",

    Comunidad == "Madrid, Comunidad de" ~ "Madrid",
    Comunidad == "Murcia, Región de" ~ "Murcia",
    
    Comunidad == "Navarra, Comunidad Foral de" ~ "Navarra",
    Comunidad == "Rioja, La" ~ "La Rioja",
    
    TRUE ~ Comunidad
))
```

Además, usaremos el TRUE ~ Comunidad en caso de que si no fuera necesario, los valores no se cambien.


Finalmente, eliminamos "Ceuta" y "Melilla", no por discriminar, sino porque no se ha encontrado datos relevantes en otro de los ámbitos estudiados y por tanto quedan excluidos actualmente. Procedemos a organizar los datos después del cambio alfabéticamente.


```{r}
library(dplyr)
datos_defunciones_2022 <- datos_defunciones_2022 %>%
  filter(!Comunidad %in% c("Ceuta", "Melilla")) %>%
  arrange(Comunidad)
```

Haremos un dataframe, y posteriormente crearemos un gráfico.

```{r}
datos_def_dataframe <- data.frame(datos_defunciones_2022)



library(ggplot2)
grafico_defunciones_2022 <- ggplot(datos_def_dataframe, aes(x = Comunidad, y = Defunciones)) +
  geom_bar(stat = "identity", fill = "blue") +
  labs(
    title = "Muertes por Comunidad Autónoma en el 2022",
    x = "Comunidad Autónoma",
    y = "Número de Muertes"
  ) +
  theme_minimal() +
  theme(axis.text.x = element_text(angle = 45, hjust = 1))

grafico_defunciones_2022
```


### 3.2.2 Datos Radiación Solar
Puesto que los datos se encuentran estipulados por provincias, y nosotros queremos que figuren por comunidad autónoma, tendremos que agrupar las provincias que pertenezcan a su respectiva comunidad autónoma, y hacer la media del índice de radiación solar de las mismas.

Para ello, primeramente, hacemos uso de la función case_when para asignar la correspondiente comunidad autónoma a cada provincia. Si no existe ninguna coincidencia, aparecerá un valor nulo NA. Después, con mutate añadimos una nueva columna con las comunidades generadas. Puesto que Ceuta y Melilla son ciudades autónomas que no se van a incluir en el estudio, y por tanto figuran como NA, las descartamos con filter.

```{r Asignación-ccaa}
datosrad <- Radiacion_solar %>%
  mutate(
    Comunidad = case_when(
      
      Localidad %in% c("ALMERIA", "CADIZ", "CORDOBA", "GRANADA", "HUELVA", "JAEN", "MALAGA", "SEVILLA") ~ "Andalucía",
      Localidad %in% c("HUESCA", "ZARAGOZA", "TERUEL") ~ "Aragón",
      Localidad %in% c("ASTURIAS") ~ "Asturias",
      Localidad %in% c("CANTABRIA") ~ "Cantabria",
      Localidad %in% c("TOLEDO", "CIUDAD REAL", "GUADALAJARA", "CUENCA", "ALBACETE") ~ "Castilla La Mancha",
      Localidad %in% c("LEON", "ZAMORA", "SALAMANCA", "PALENCIA", "VALLADOLID", "AVILA", "BURGOS", "SORIA", "SEGOVIA") ~ "Castilla y León",
      Localidad %in% c("LERIDA", "GERONA", "BARCELONA", "TARRAGONA") ~ "Cataluña",
      Localidad %in% c("CASTELLON", "VALENCIA", "ALICANTE") ~ "Comunidad Valenciana",
      Localidad %in% c("CACERES", "BADAJOZ") ~ "Extremadura",
      Localidad %in% c("LUGO", "ORENSE", "PONTEVEDRA", "LA CORUÑA") ~ "Galicia",
      Localidad %in% c("BALEARES") ~ "Islas Baleares",
      Localidad %in% c("ST.C.TENERIFE", "LAS PALMAS") ~ "Islas Canarias",
      Localidad %in% c("LA RIOJA") ~ "La Rioja",
      Localidad %in% c("MADRID") ~ "Madrid",
      Localidad %in% c("MURCIA") ~ "Murcia",
      Localidad %in% c("NAVARRA") ~ "Navarra",
      Localidad %in% c("ALAVA", "VIZCAYA", "GUIPUZCOA") ~ "País Vasco",
      
      TRUE ~ NA_character_
    ))%>%
  
  filter(!is.na(Comunidad))
```

A continuación, hacemos la media de los índices anuales de radiación solar en unidades de KW/m2, agrupados por comunidades.

```{r Media-de-radiación}
mediarad <- datosrad %>%
  group_by(Comunidad) %>%
  summarise(radiacion_solar_KWm2 = mean(radiacion_solar_KWm2))
```

Finalmente, creamos un dataframe con los datos resultantes que vamos a analizar, y creamos un gráfico de barras con el índice de radiación por comunidad.

```{r Df-radiación-y-gráfico}
datos_radiacion_solar <- data.frame(
  c(mediarad)
)

print(datos_radiacion_solar)

#ggplot(data = datos_radiacion_solar, aes(x = Comunidad, y = KW_por_m2)) +
 # geom_bar(stat = "identity")


grafico_datos_radiacion_solar <- ggplot(data = datos_radiacion_solar, aes(x = Comunidad, 
                                                                          y = radiacion_solar_KWm2)) +
  geom_bar(stat = "identity", fill = "blue") +
  labs(
    title = "Datos Radicación solar",
    x = "Comunidad Autónoma",
    y = "Media Radiación Solar"
  ) +
  theme_minimal() +
  theme(axis.text.x = element_text(angle = 45, hjust = 1))

grafico_datos_radiacion_solar
```


### 3.2.3 Datos Horas de Sol

Seguidamente, asignamos a cada provincia su comunidad autónoma, creando una nueva columna.Aquellos nombres que no pertenezcan a ninguna comunidad aparecerán como nulos (NA). En este caso no hay ninguno, pero si lo hubiera, se eliminaría con filter.


```{r Asignación-por-ccaa}
datos <- Horas_de_sol %>%
  mutate(
    Comunidad = case_when(
      
      Provincia %in% c("Almería", "Cádiz", "Córdoba", "Granada", "Huelva", "Jaén", "Málaga", "Sevilla") ~ "Andalucía",
      Provincia %in% c("Huesca", "Zaragoza", "Teruel") ~ "Aragón",
      Provincia %in% c("Asturias") ~ "Asturias",
      Provincia %in% c("Cantabria") ~ "Cantabria",
      Provincia %in% c("Toledo", "Ciudad Real", "Guadalajara", "Cuenca", "Albacete") ~ "Castilla La Mancha",
      Provincia %in% c("León", "Zamora", "Salamanca", "Palencia", "Valladolid", "Ávila", "Burgos", "Soria", "Segovia") ~ "Castilla y León",
      Provincia %in% c("Lleida", "Girona", "Barcelona", "Tarragona") ~ "Cataluña",
      Provincia %in% c("Castellón", "Valencia", "Alicante") ~ "Comunidad Valenciana",
      Provincia %in% c("Cáceres", "Badajoz") ~ "Extremadura",
      Provincia %in% c("Lugo", "Ourense", "Pontevedra", "A Coruña") ~ "Galicia",
      Provincia %in% c("Menorca", "Mallorca") ~ "Islas Baleares",
      Provincia %in% c("Tenerife", "La Palma", "Lanzarote") ~ "Islas Canarias",
      Provincia %in% c("La Rioja") ~ "La Rioja",
      Provincia %in% c("Madrid") ~ "Madrid",
      Provincia %in% c("Murcia") ~ "Murcia",
      Provincia %in% c("Pamplona") ~ "Navarra",
      Provincia %in% c("Álava", "Vizcaya", "Guipúzcoa") ~ "País Vasco",

      TRUE ~ NA_character_
    ))%>%

  filter(!is.na(Comunidad))
```


Mediante el uso de group_by y summarise, hacemos la media de las horas de sol de las provincias, agrupadas por comunidad autónoma.

```{r Agrupación}
medias <- datos %>%
  group_by(Comunidad) %>%
  summarise(HorasDeSol = mean(HorasDeSol))

print(medias)
```


Para terminar, visualizamos los datos finales en un dataframe y en un gráfico de barras.

```{r Visualización-datos-radiación-y-gráfica}
datos_horas_de_sol <- data.frame(
  c(medias)
)

grafico_horas_de_sol <- ggplot(data = datos_horas_de_sol, aes(x = Comunidad, y = HorasDeSol)) +
  geom_bar(stat = "identity", fill = "blue") +
  labs(
    title = "Horas de Sol por Comunidad Autónoma",
    x = "Comunidad Autónoma",
    y = "Horas de sol"
  ) +
  theme_minimal() +
  theme(axis.text.x = element_text(angle = 45, hjust = 1))

grafico_horas_de_sol
```


# 4. Análisis de los resultados

Visualizamos los datos obtenidos, en nuestro caso hemos optado por el uso de gráficas como medio de expresión.

## 4.1 Comparación defunciones y horas de sol

Para la comparación de defunciones y horas de sol, hemos optado por multiplicar las horas de sol por 100, con la finalidad de poder ver mejor la proporción entre muertes y horas de sol.

Usamos merge() para juntar las tablas de los datos que necesitamos, usando como lazo común la columna "Comunidad".Después, usamos pivot_longer para poder conseguir dos filas por cada comunidad, una con el valor de las horas de sol, y otra con las defunciones. 

Por último usamos ggplot para crear el gráfico.

```{r}
library(ggplot2)
datos_defunciones_2022
datos_horas_de_sol

datos_horas_de_sol$HorasDeSol <- datos_horas_de_sol$HorasDeSol*100 

datos_horas_sol_def <- merge(datos_defunciones_2022, datos_horas_de_sol, by = "Comunidad")
datos_horas_sol_def
 

datos_horas_sol_def_largo <- datos_horas_sol_def %>%
  pivot_longer(cols = c(Defunciones, HorasDeSol), 
               names_to = "Variable", 
               values_to = "Valor")


grafico_horas_sol_def <- ggplot(datos_horas_sol_def_largo, aes(x = Comunidad, y = Valor, fill = Variable)) +
  geom_bar(stat = "identity", position = "dodge") +
  labs(title = "Defunciones y Horas de Sol por Comunidad",
       x = "Comunidad",
       y = "Valores",
       fill = "Variable") +
  theme_minimal() +
  theme(axis.text.x = element_text(angle = 45, hjust = 1)) 

grafico_horas_sol_def
```
 
Para considerar que estén relacionados, a medida de que crezca el número de muertes tendría que aumentar simultáneamente el valor de horas de sol. 

Como podemos observar, esto no ocurre en el gráfico. En principio, diríamos que no tienen relación causal.

## 4.2 Comparación defunciones y radiación solar
Para comparar las defunciones con la radiación solar, para que se vean mejor las gráficas se ha optado por dividir los datos de radiacion solar entre 10.

Usamos de nuevo el metodo merge para unir ambos datos en una mmisma tabla y luego con ggplot2 observamos los datos con un gráfico de barras para poder sacar una conclusión.

```{r}
datos_radiacion_solar$radiacion_solar_KWm2 <- datos_radiacion_solar$radiacion_solar_KWm2 /10
union_rad_def <- merge (datos_defunciones_2022, datos_radiacion_solar, by= "Comunidad")
union_rad_def

union_rad_def_largo <- union_rad_def %>%
  pivot_longer(cols = c(Defunciones, radiacion_solar_KWm2), 
               names_to = "Variable", 
               values_to = "Valor")


grafico_union_rad_def <- ggplot(datos_horas_sol_def_largo, aes(x = Comunidad, y = Valor, fill = Variable)) +
  geom_bar(stat = "identity", position = "dodge") +
  labs(title = "Defunciones y Radiación Solar",
       x = "Comunidad",
       y = "Valores",
       fill = "Variable") +
  theme_minimal() +
  theme(axis.text.x = element_text(angle = 45, hjust = 1)) 

grafico_union_rad_def
```

Deberíamos ver una relación proporcional, tal que, cuantas mas defunciones por cáncer de piel mas radiación debería haber.
Pero, como podemos ver en el gráfico esta relación esperada no se ve.

## 4.3 Comparación defunciones, radiación y horas de luz

Para comparar los tres tipos de datos y graficarlos, hacemos uso de la librería ggplot2.

Partiendo de las comparaciones anteriores, aseguramos que los datos se encuentren en la misma escala y los unimos con merge al conjunto de datos principal, por la clave Comunidad.

```{r Unión-datos}
library(ggplot2)

datos_completo <- merge(datos_defunciones_2022, datos_horas_de_sol, by = "Comunidad")
datos_completo <- merge(datos_completo, datos_radiacion_solar, by = "Comunidad")

datos_completo
```

En último lugar,configuramos correctamente la salida de los datos y creamos la gráfica con los tres tipos de datos para su posterior comparación.

```{r Graficación-datos-completos}
datos_completo_largo <- datos_completo %>%
  pivot_longer(cols = c(Defunciones, HorasDeSol, radiacion_solar_KWm2), 
               names_to = "Variable", 
               values_to = "Valor")

grafico_completo <- ggplot(datos_completo_largo, aes(x = Comunidad, y = Valor, fill = Variable)) +
  geom_bar(stat = "identity", position = "dodge") +
  labs(title = "Defunciones, Horas de Sol y Radiación Solar por Comunidad",
       x = "Comunidad",
       y = "Valores",
       fill = "Variable") +
  theme_minimal() +
  theme(axis.text.x = element_text(angle = 45, hjust = 1))

grafico_completo
```

El análisis de resultados muestra que el índice de radiación solar guarda relación directa con el número de horas de sol. Sin embargo y como se ha comprobado en el punto 4.1, el número de horas de sol y las defunciones no parecen guardar correlación entre ellas.
La cantidad de radiación y el número de defunciones parecen ser proporcionales en muchos casos, pero no podemos asegurar que exista una relación completamente fiable.

# 5. Conculsión

Si nos basamos únicamente en la correlación entre defunciones y horas de sol, concluimos que no hay relación.

Si nos basamos únicamente en la correlación entre defunciones y índice de radiación, concluimos que tampoco existe una relación clara entre las defunciones por causas dermatológicas y la radiación solar .


Teniendo todo en cuenta, concluimos que no podemos afirmar que exista una correlación suficientemente fuerte, para decir que estas variables estén vinculadas.


# 6. Referencias

- Apuntes proporcionados por el profesor
- r-charts.com
- rpubs.com
- ggplot2.tidyverse.org
- opensciencelabs.org
